【裁判字號】    98,消債更,85
【裁判日期】    980629
【裁判案由】    更生
【裁判全文】
臺灣桃園地方法院民事裁定            98年度消債更字第85號
聲  請  人
即  債務人  丁○○
代  理  人  廖克明律師
複  代理人  甲○○
            乙○○
            丙○○
上列聲請人因消費者債務清理條例更生事件，本院裁定如下：
    主  文
更生之聲請駁回。
聲請費用由聲請人負擔。
    理  由
一、按「債務人與金融機構協商成立者，不得聲請更生或清算。
    但因不可歸責於己之事由，致履行顯有重大困難者，不在此
    限」、「本條例施行前，債務人依金融主管機關協調成立之
    中華民國銀行公會會員辦理消費金融案件無擔保債務協商機
    制與金融機構成立之協商，準用前項之規定」，消費者債務
    清理條例第151 條第5 項、第6 項定有明文。是債務人與債
    權人協商債務清償方案成立後，債務人即應按其協商條件履
    行，僅於其後發生收入或收益不如預期之情事變更，致該方
    案履行有重大困難甚或履行不能者，始得依本條例第151 條
    第5 項但書之規定聲請更生或清算。次按，消費者債務清理
    條例更生程序規範之目的，係在維持債務人基本生活之情況
    下，於債務人之能力範圍內盡力清償債務，乃在幫助陷於經
    濟上困境之債務人，得藉由更生或清算程序，走出經濟困境
    ，而得重建更生，非謂債務人得任意利用債務清理程序以達
    其減輕債務之目的。又債務人如於消費者債務清理條例施行
    前，已依金融主管機關協調成立之中華民國銀行公會會員辦
    理消費金融案件無擔保債務協商機制，與金融機構成立協商
    ，即須依約清償債務，不得依消費者債務清理條例聲請更生
    ，蓋該債務清償方案係經債務人行使程序選擇權而與債權人
    締結之債務清理契約，債務人即應受該契約之拘束，因此，
    為避免債務人對已成立之協商方案任意毀諾，濫用更生或清
    算之債務清理程序，須債務人於協商成立後因不可歸責於己
    之事由，致其無法履行原定清償方案，始例外得依消費者債
    務清理條例聲請更生或清算。
二、聲請意旨略以：聲請人即債務人曾於消費者債務清理條例施
    行前，依銀行公會會員辦理消費金融案件無擔保債務協商機
    制，與最大債權銀行即萬泰商業銀行股份有限公司（下稱萬
    泰銀行）於民國94年11月成立協商，依協議內容聲請人須按
    月還款新台幣（下同）16,349元，聲請人繳納16期後，自96
    年3 月起未依約繳納，尚有債務1,044,941 元。聲請人於95
    年7 月即遭非自願性離職，其不可歸責於己之事由儼然明確
    ，且聲請人無擔保或無優先權債務未逾1,200 萬元，且未經
    法院裁定開始清算或宣告破產，爰聲請更生等語。
三、經查，聲請人於消費者債務清理條例施行前，依金融主管機
    關協調成立之中華民國銀行公會會員辦理消費金融案件無擔
    保債務協商機制，於95年5 月30日與最大債權金融機構萬泰
    銀行成立協商，自95年7 月起按月清償16,349元；聲請人嗣
    自96年6 月起毀諾未依約履行等情，業據債權人華南銀行、
    渣打銀行、玉山銀行及台新銀行之代理人陳述在卷（見本院
    98 年6月19日調查筆錄，本院卷第88頁），並有債權人華南
    銀行所提協議書及財團法人金融聯合徵信中心當事人綜合信
    用報告各一份在卷可稽。聲請人雖以其係自95年7 月即遭非
    自願性離職，在無工作收入情況下而毀諾云云，固據提出離
    職證明書、桃竹苗區就業服務中心失業給付申請案件認定及
    再認定單各一份為證，然聲請人所提非自願性失業之事實，
    係於其協商成立當時即95年7 月所發生之事實，此與聲請人
    於96年6 月間毀諾未依約履行並無關涉，已難認其96年6 月
    間毀諾未依約履行有何不可歸責於己之事由，致履行顯有重
    大困難。
四、再查，聲請人自陳其目前任職寶橋行，每月薪資28,000元，
    扣除其自身維持基本生活每月支出10,000元及扶養父母每月
    支出各3,000 元，尚有餘額12,000元可資清償等語，業據提
    出戶籍謄本及財政部臺灣省北區國稅局黃幹猷、黃許玉釵之
    財產歸戶資料各一份為證。經查，關於每人每月基本生活費
    用究為若干？行政院主計處雖依台北市、高雄市及臺灣省各
    縣市依區域之不同，而統計各區域每人每月平均消費支出之
    金額 (桃園縣96年每人每月17,525元)， 惟此平均消費支出
    金額乃係一般常人之消費金額，債務人應本其最大之誠信及
    能力履行債務，為達清償債務之目的，其生活需求與程度自
    應有所限制，不能與一般常人或其原有之生活程度相比，始
    能於維持基本生活之情形下，將所餘金錢償還債權人，而基
    本生活所需之金額究為若干？固因時、地不同而有不同之標
    準，行政院主計處依社會救助法第4 條所統計之歷年最低生
    活費一覽表，臺灣省97年度每人每月最低生活費為9,829 元
    ，此標準雖非可一體適用，然究非不得作為客觀衡量之基準
    。則聲請人主張其每月維持基本生活須支出10,000元，與上
    開基準符合而應准許認列。又聲請人之父母黃幹猷、黃許玉
    釵雖有不動產3 筆，然渠等年齡分別為80歲、68歲，應認已
    無工作能力，而不能維持生活，聲請人主張其每月支出扶養
    費用各3,000 元，合計6,000 元，應准予認列，則以聲請人
    目前每月收入28,000 元扣除必要支出16,000 元，尚有餘額
    12,000元可清償其債務。本件審理時，經本院函請各債權銀
    行詢以債務人如適用個別協商一致性方案，債權銀行可能提
    供之最優清償條件為何？經最大債權銀行萬泰銀行表示可提
    供180 期零利率方案，債務人每月約清償7,000 元至8,000
    元，而其他債權銀行則稱可比照最大債權銀行萬泰銀行之協
    商條件，有本院訊問筆錄可稽，則以聲請人每月有12,000元
    可資清償之還款能力，應可負擔上開還款條件，詎聲請人卻
    拒絕債權銀行所提出之上開優惠條件，甚於本院98年4 月20
    日調查時稱其大可以全部不要還等語（見本院卷第58頁），
    顯見聲請人並無不能清償或不能清償之虞，其缺乏償債之誠
    意，乃屬可見。
五、綜上所述，聲請人毀諾未依約履行，並無不可歸責於己之事
    由，致履行協商內容顯有重大困難，且其亦無不能清償或不
    能清償之虞，其聲請更生要件不備，且又無從補正，依前開
    說明，自應駁回其更生之聲請。
中    華    民    國    98    年    6     月    29    日
                  民事第三庭    法  官  黃斯偉
以上正本係照原本作成
如對本裁定抗告，須於裁定送達後10日內向本院提出抗告狀，並
繳納抗告費新臺幣1,000元
中    華    民    國    98    年    6     月    29    日
                                書記官  伍幸怡


司法院資訊處製作；財團法人民間司法改革基金會備份。
